---
title: "Avaliação 3 - Marina, Lígia e Maria"
format: html
editor: visual
---

```{r}
#| label: load-packages
#| include: false

#GRUPO: Marina Bonelli Martinotto, Lígia Isaura Sartori, Maria Talita Carvalho Franco


library(WDI)
options(scipen = 999)
library(tidyverse)
library(gganimate)

#install.packages("rnaturalearth")
#install.packages("rnaturalearthdata")
#install.packages("gganimate")


library(rnaturalearth)
library(rnaturalearthdata)


#install.packages("sf")
library(sf)

library(gganimate)

# Acess-eletricity, 1990-2023
indicator <- c("Acess-eletricity" = 'EG.ELC.ACCS.ZS')
datWM7 <- WDI(indicator, country="all", start = 1990, end = 2023)

Data_info <- WDI_data

name_acess_eletricity <- as.data.frame(Data_info$series) %>%
  filter(indicator == "EG.ELC.ACCS.ZS") %>%
  select(name)

source_acess_eletricity <- as.data.frame(Data_info$series) %>%
  filter(indicator == "EG.ELC.ACCS.ZS") %>%
  select(sourceOrganization)


```

## Acesso à eletricidade

A variável *acesso à eletricidade* mede a proporção da população de um país, região ou território que possui disponibilidade de energia elétrica em suas residências, de forma contínua e confiável. Normalmente expressa em termos percentuais, essa métrica indica, por exemplo, que um país com 98% de acesso à eletricidade tem 98% de sua população vivendo em locais onde a energia está disponível para uso doméstico, comercial ou institucional. Trata-se de um dos indicadores fundamentais de desenvolvimento socioeconômico, dado o impacto direto da eletricidade sobre áreas essenciais como saúde, educação e qualidade de vida.

Este trabalho tem como objetivo analisar a evolução do acesso à eletricidade em dois países — Nigéria e Índia — considerando não apenas os dados estatísticos disponíveis, mas também os fatores socioeconômicos e estruturais que influenciam esse indicador.

**Gráfico do mapa mundial animado:**

```{r}
#| label: dados-em-painel
#| warning: false
#| echo: false

ne_countries(returnclass = "sf") %>%
  left_join(datWM7, c("iso_a2" = "iso2c")) %>%
  filter(iso_a2 != "ATA") %>% # remove Antarctica
  ggplot(aes(fill = `Acess-eletricity`)) +
  geom_sf() +
  scale_fill_gradient2(low = "red", mid = "yellow", high = "green", midpoint = 50,
                       labels = scales::percent_format(scale = 1))+
  theme(legend.position="bottom") +
  labs(
    title = paste0(name_acess_eletricity, " in {closest_state}"),
    fill = NULL,
    caption = paste0("Source:", source_acess_eletricity)) + 
  transition_states(year, transition_length = 3, state_length = 1)

```

## Nigéria

A Nigéria é o país com o maior número de pessoas sem acesso à eletricidade no mundo. O problema se agravou nos últimos anos porque a população, hoje com mais de 220 milhões de habitantes, tem crescido mais rápido do que a expansão do setor elétrico. Mesmo os nigerianos que têm conexão à rede elétrica enfrentam frequentes quedas de energia, vivendo com um fornecimento instável. Milhões de pessoas ainda dependem de lenha para cozinhar e de geradores a diesel, que são barulhentos, poluentes e caros, para conseguir eletricidade de forma limitada.

Nas recentes negociações climáticas em Baku, foi prometido um financiamento anual de US\$300 bilhões para países em desenvolvimento, incluindo a Nigéria, para ajudar na transição energética e no combate aos efeitos das mudanças climáticas. Porém, muitos países consideram esse valor insuficiente. A Nigéria enfrenta um desafio duplo: tirar dezenas de milhões de pessoas da pobreza e ao mesmo tempo fazer uma transição para energia limpa, com a meta de alcançar emissões líquidas zero até 2060.

Mesmo sendo um grande exportador de petróleo e tendo o gás natural como principal fonte de eletricidade, o país reconhece que o futuro depende de novos projetos de energia renovável, especialmente energia solar e hidrelétrica.

## Índia

A trajetória da energia elétrica na Índia remonta ao período da colonização britânica, com a primeira demonstração de luz elétrica ocorrendo em Calcutá, no ano de 1879. A partir desse marco inicial, o país passou a registrar avanços significativos no setor energético, incluindo a instalação de usinas geradoras para alimentar bondes, a construção de hidrelétricas em plantações de chá, a implantação de postes de iluminação pública e o funcionamento do primeiro trem elétrico urbano.

Um símbolo recente do avanço tecnológico e do compromisso com fontes limpas foi o Aeroporto Internacional de Cochin, que, em 2015, tornou-se o primeiro do mundo a operar 100% com energia solar. Esse feito evidenciou o potencial indiano no aproveitamento de fontes renováveis.

A estrutura da rede elétrica indiana evoluiu gradualmente. Na década de 1960, foram estabelecidos sistemas regionais de gerenciamento por estado, e, a partir de 1990, iniciou-se a integração dessas redes em um sistema nacional, processo concluído em 2013. Essa interligação permitiu a redistribuição mais eficiente da energia entre as regiões, ajudando a minimizar os desequilíbrios entre oferta e demanda.

O carvão continua sendo a principal fonte de geração elétrica no país, respondendo por cerca de 45% da produção total. Essa predominância se deve à vasta disponibilidade de reservas locais e à estabilidade oferecida por essa fonte tradicional. No entanto, os impactos ambientais do carvão são severos, incluindo a emissão de gases de efeito estufa e problemas de saúde pública relacionados à poluição atmosférica. Em resposta a esses desafios, a Índia tem investido, embora de forma gradual, em alternativas renováveis, como energia solar, eólica, hidrelétrica e nuclear. Em 2023, essas fontes representavam cerca de 30% da capacidade instalada no país, e o governo tem estabelecido metas ambiciosas de expansão.

Desde 2016, a Índia se tornou exportadora líquida de eletricidade, fornecendo mais de 2 TWh por ano a países vizinhos. Paralelamente, é um dos maiores consumidores mundiais de energia, ocupando o terceiro lugar em 2022, atrás apenas da China e dos Estados Unidos. Apesar desse protagonismo, o país ainda depende fortemente da importação de combustíveis fósseis, especialmente petróleo oriundo do Oriente Médio, o que o torna suscetível a choques externos, crises geopolíticas e variações nos preços internacionais.

Embora os avanços na expansão da rede elétrica sejam notáveis, o país continua enfrentando apagões frequentes. Entre as principais causas estão a demanda energética superior à capacidade de geração, sobretudo em períodos de calor intenso; a precariedade da infraestrutura elétrica, com equipamentos antigos e pouca manutenção; os efeitos de eventos climáticos extremos; e falhas técnicas ou humanas. Um dos casos mais emblemáticos foi o apagão de julho de 2012, que afetou mais de 600 milhões de pessoas e se tornou um dos maiores da história mundial.

Outro ponto crítico é a desigualdade no acesso à eletricidade. O governo indiano considera uma vila eletrificada quando pelo menos 10% das residências possuem acesso básico à energia. Isso significa que, mesmo com a declaração oficial de eletrificação rural total, uma parcela significativa da população ainda enfrenta fornecimento instável, intermitente ou inexistente.

Apesar dessas dificuldades, a Índia tem apresentado indicadores positivos no setor elétrico graças a uma série de fatores. Destacam-se os investimentos em infraestrutura, com a construção de novas usinas e a extensão da rede para áreas remotas; a diversificação da matriz energética, que favorece a estabilidade do fornecimento; políticas públicas eficazes, como o programa Saubhagya, que levou eletricidade a milhões de famílias; o crescimento econômico e tecnológico, que demandou uma rede mais robusta; e as parcerias internacionais, que viabilizaram projetos de energia limpa e modernização da infraestrutura.

Assim, a experiência indiana evidencia os desafios enfrentados por países em desenvolvimento na busca por um sistema energético sustentável, resiliente e equitativo. O equilíbrio entre expansão do acesso, preservação ambiental e segurança energética continuará sendo uma prioridade estratégica para a Índia nas próximas décadas.

## Conclusão

Dessa forma, observa-se que, apesar de Nigéria e Índia serem países em desenvolvimento e enfrentarem desafios socioeconômicos semelhantes, suas trajetórias no que diz respeito ao acesso à eletricidade foram significativamente distintas. A Índia obteve avanços expressivos nas últimas décadas, promovendo a expansão da infraestrutura elétrica e implementando políticas públicas eficazes que resultaram na quase universalização do serviço. Em contrapartida, a Nigéria mantém índices preocupantes de cobertura elétrica, especialmente em regiões rurais, reflexo de entraves como instabilidade política, deficiência em investimentos e má gestão do setor. Essa disparidade evidencia a importância de estratégias governamentais bem estruturadas e sustentáveis para garantir o acesso equitativo à eletricidade, elemento essencial para o desenvolvimento social e econômico de qualquer nação.

## Referências

ACCESS to electricity (% of population). **World Bank Group**, 2024. Disponível em:[ ](https://data.worldbank.org/indicator/EG.ELC.ACCS.ZS)[ \<](https://apnews.com/article/nigeria-solar-grid-electricity-jobs-outages-cf157e9b321fd1ad8ad5e92f7b5d3355)<https://data.worldbank.org/indicator/EG.ELC.ACCS.ZS>\>. Acesso em: 16 jun. 2025.

INDIA - Renewable Energy. **International Trade Administration**, 2024. Disponível em:[ ](https://www.trade.gov/country-commercial-guides/india-renewable-energy.)[ \<](https://apnews.com/article/nigeria-solar-grid-electricity-jobs-outages-cf157e9b321fd1ad8ad5e92f7b5d3355)[https://www.trade.gov/country-commercial-guides/india-renewable-energy](https://www.trade.gov/country-commercial-guides/india-renewable-energy.)\>. Acesso em: 16 de junho de 2025.

JAGANMOHAN, Madhumitha. Electricity in India - statistics & facts. **Statista**, 2024. Disponível em:[ ](https://www.statista.com/topics/5193/electricity-in-india/.)[ \<](https://apnews.com/article/nigeria-solar-grid-electricity-jobs-outages-cf157e9b321fd1ad8ad5e92f7b5d3355)[https://www.statista.com/topics/5193/electricity-in-india/](https://www.statista.com/topics/5193/electricity-in-india/.)\>. Acesso em: 16 de junho de 2025.

PHILLIS, Michael. Nigerians press for solar jobs and electricity, with little success. **AP News**, 2024. Disponível em:[\<https://apnews.com/article/cf157e9b321fd1ad8ad5e92f7b5d3355](https://apnews.com/article/nigeria-solar-grid-electricity-jobs-outages-cf157e9b321fd1ad8ad5e92f7b5d3355)\>. Acesso em: 15 jun. 2025.

TREVINO, Marcella Bush. India’s Energy Consumption. **EBSCO**, 2024. Disponível em:[ ](https://www.ebsco.com/research-starters/power-and-energy/indias-energy-consumption.)[ \<](https://apnews.com/article/nigeria-solar-grid-electricity-jobs-outages-cf157e9b321fd1ad8ad5e92f7b5d3355)[https://www.ebsco.com/research-starters/power-and-energy/indias-energy-consumption](https://www.ebsco.com/research-starters/power-and-energy/indias-energy-consumption.)\>. Acesso em: 16 de junho de 2025.
