---
title: "Avaliação 2- Marina Bonelli Martinotto"
format: html
editor: visual
---

```{r}
#| label: load-packages
#| include: false

library(GetBCBData)
library(dplyr)
library(ggplot2)
library(gganimate)

my.id <- c(inadimplência = 21084)

df.bcb <- gbcbd_get_series(id = my.id ,
                           first.date = '2011-03-01',
                           last.date = Sys.Date(),
                           format.data = 'long',
                           use.memoise = TRUE, 
                           cache.path = tempdir(), # use tempdir for cache folder
                           do.parallel = FALSE)


df.segmentos <- df.bcb %>%
  arrange(ref.date) %>%
  mutate(
    xend = lead(ref.date),
    yend = lead(value)/100,
    ano = format(ref.date, "%Y"),
    cor = ifelse(ano %in% c("2020","2021","2022") & format(lead(ref.date), "%Y") %in% c("2020", "2021","2022"), 
                 "roxo", "cinza")
  ) %>%
  filter(!is.na(xend)) 


```

## Inadimplência da carteira de crédito-total PF

A variável **21084** do Sistema Gerenciador de Séries Temporais (SGS) do Banco Central do Brasil representa a **inadimplência da carteira de crédito total das pessoas físicas**. Esse indicador mede o percentual de operações de crédito em atraso superior a 90 dias no total da carteira de crédito concedida a pessoas físicas.

Monitorar essa variável é essencial, pois ela é utilizada para várias coisas, como analisar o risco sistêmico no sistema bancário, avaliar a saúde financeira das famílias brasileiras, subsidiar decisões de políticas monetárias e regulatórias, entre outros.

## 2020 e 2021 x 2022

Como mostra o gráfico, em 2020 houve uma queda acentuada na inadimplência da carteira de pessoa física. Esse fenômeno está diretamente ligado às medidas excepcionais adotadas durante a pandemia de Covid-19.

O Banco Central e o Conselho Monetário Nacional (CMN) autorizaram os bancos a conceder carência e renegociar contratos de crédito sem necessidade de aumento nas provisões. Milhões de contratos foram renegociados ou suspensos temporariamente, o que impediu que essas operações aparecessem nas estatísticas de inadimplência.

Além disso, o governo federal lançou o Auxílio Emergencial a partir de abril de 2020, com valores iniciais expressivos (R\$ 600 a R\$ 1.200). Com mais dinheiro em mãos, muitos brasileiros conseguiram pagar dívidas ou manter suas contas em dia.

Outro fator relevante foi a redução dos gastos com lazer, transporte, viagens e consumo não essencial, causada pelo isolamento social, o que permitiu a algumas famílias economizar.

No entanto, essa queda na inadimplência foi mais circunstancial do que estrutural. A partir de 2022, os índices voltaram a subir significativamente. Isso se deve ao fim dos auxílios emergenciais, à alta da inflação, e à retomada das políticas tradicionais de concessão e renegociação de crédito pelos bancos, entre outros fatores.

**Gráfico série temporal animado:**

```{r}
#| label: série temporal 
#| warning: false 
#| echo: false 

ggplot(df.bcb, aes(x = ref.date, y = value/100)) +
  geom_line(color = "purple") + 
  labs(title = 'Inadimplência da Carteira de Crédito - Total PF', 
       subtitle = paste0(min(df.bcb$ref.date), ' to ', max(df.bcb$ref.date)),
       x = 'anos', y = 'taxa (em %)') + 
  theme_light()+
  transition_reveal(ref.date)


```
