---
title: "Marina Bonelli Martinotto"
format: html
editor: visual
---

```{r}
#| label: load-packages
#| include: false

library(tidyverse)
library(WDI)

#BASE DE DADOS
#dados em painél
dados_eletric <- WDI(country = 'all',
              indicator = 'EG.ELC.ACCS.ZS')

#corte transversal
dados_eletric_1990 <- WDI(country = 'all',
                          indicator = 'EG.ELC.ACCS.ZS',
                          start = 1990, end = 1990)

dados_eletric_2000 <- WDI(country = 'all',
                          indicator = 'EG.ELC.ACCS.ZS',
                          start = 2000, end = 2000)

#serie temporal
dados_eletric_BR <- WDI(country = 'BR',
                 indicator = 'EG.ELC.ACCS.ZS')

#tópico 1 
dados_filtrados <- dados_eletric %>%
  filter(iso2c %in% c("US", "BR"))

#tópico 3
dados_eletric_BR <- dados_eletric_BR %>%
  mutate(cor = ifelse(year %in% c(1990, 2000, 2020), "forestgreen", "gray85"))

#markdown
library(WDI)
library(ggplot2)
library(dplyr)
library(ggtext)

```

## Acesso à eletricidade

A variável "acesso à eletricidade" mede a proporção da população de um país, região ou área que tem disponibilidade de eletricidade em casa, de maneira confiável e contínua. Geralmente, ela é expressa em percentual (%) — por exemplo, se um país tem 98% de acesso à eletricidade, isso significa que 98% da população vive em locais onde a energia elétrica está disponível para uso doméstico, comercial ou público.Esse dado é considerado um dos indicadores básicos de desenvolvimento, já que a energia impacta diretamente áreas essenciais da vida, como a saúde, a educação e a qualidade de vida.

## Brasil x Estados Unidos

Como mostram os gráficos, é possível afirmar que durante muito tempo houve uma grande diferença entre os dados de acesso à eletricidade dos Estados Unidos e do Brasil, e isso  tem raízes na história de desenvolvimento de cada país. 

Os Estados Unidos, desde o final do século XIX e início do século XX, viveram processos de industrialização e urbanização muito rápidos, o que impulsionou a expansão da rede elétrica para a maior parte do território já no começo do século XX. Já o Brasil teve uma industrialização mais tardia, com fortes desigualdades regionais e sociais, o que dificultou a eletrificação de áreas rurais e remotas, especialmente no Norte e no Nordeste.

Nos EUA, o acesso à eletricidade já era praticamente universal em meados do século XX, enquanto no Brasil o processo de universalização foi mais intenso a partir dos anos 1990 e 2000, com programas como o **Luz para Todos**.

Gráfico dados em painél:

```{r}
#| label: dados-em-painel
#| warning: false
#| echo: false

ggplot(dados_filtrados, aes(x = year, y = EG.ELC.ACCS.ZS, color = iso2c)) +
  geom_point(size = 2, alpha = 0.7) +
  scale_color_manual(values = c("BR" = "green", "US" = "blue"),
                     labels = c("BR" = "Brasil", "US" = "Estados Unidos"),
                     name = "País") +
  labs(
    x = "Ano",
    y = "Access Eletricity",
    title = "Acesso à Eletricidade (%) - BR vs US"
  ) +
  theme_minimal() +
  theme(
    plot.title = element_text(hjust = 0.5, face = "bold"),
    legend.position = "bottom"
  )
```

## Mundo 1990 x 2000

A diferença observada na quantidade de dados e nos índices de acesso à eletricidade globalmente entre 1990 e 2000 pode ser atribuída a dois fatores principais. O primeiro deles é a ausência de sistemas bem estruturados de coleta de dados em muitos países, especialmente nos em desenvolvimento, durante a década de 1990. Mesmo em regiões onde a eletricidade já estava disponível, frequentemente faltavam registros oficiais ou dados atualizados. Com os avanços nas tecnologias de informação e comunicação e a modernização dos sistemas estatísticos, como censos e pesquisas domiciliares, os anos 2000 resultaram em dados mais completos e confiáveis. Adicionalmente, organizações internacionais como o Banco Mundial e a ONU passaram a exigir maior transparência e padronização nos dados sobre eletrificação. O segundo fator refere-se ao crescimento efetivo do acesso à eletricidade. Durante os anos 1990, vários países, principalmente na Ásia, África e América Latina, realizaram grandes investimentos para expandir a eletrificação em áreas rurais e comunidades isoladas. Exemplos de países como China, Índia, Brasil e diversas nações africanas evidenciam esses esforços. Consequentemente, o número de pessoas com acesso à eletricidade aumentou substancialmente entre 1990 e 2000.

Gráficos corte transversal:

```{r}
#| label: corte-transversal1990 
#| warning: false 
#| echo: false  

ggplot(dados_eletric_1990, aes(x = year, y = EG.ELC.ACCS.ZS)) +
  geom_point(size = 3, alpha = 0.7, color = "steelblue") +
  labs(
    x = "Ano",
    y = "Access Eletricity",
    title = "Acesso à Eletricidade - Ano 1990"
  ) +
  theme_minimal() +
  theme(
    plot.title = element_text(hjust = 0.5, face = "bold"),
    axis.title.x = element_text(size = 12),
    axis.title.y = element_text(size = 12)
  )

```

```{r}
#| label: corte-transversal2000 
#| warning: false 
#| echo: false    

ggplot(dados_eletric_2000, aes(x = year, y = EG.ELC.ACCS.ZS)) +
  geom_point(size = 3, alpha = 0.7, color = "steelblue") +
  labs(
    x = "Ano",
    y = "Access Eletricity",
    title = "Acesso à Eletricidade - Ano 2000"
  ) +
  theme_minimal() +
  theme(
    plot.title = element_text(hjust = 0.5, face = "bold"),
    axis.title.x = element_text(size = 12),
    axis.title.y = element_text(size = 12),
    axis.text = element_text(size = 10)
  )
```

## Brasil 1990 x 2000 x 2020

A diferença nos dados de acesso à eletricidade no Brasil entre 1990, 2000 e 2020 pode ser explicada por uma combinação de fatores, incluindo a expansão da infraestrutura elétrica, políticas públicas focadas na inclusão e avanços na coleta de dados. Em 1990, aproximadamente 30 milhões de brasileiros (cerca de 17% da população) não tinham acesso à eletricidade, especialmente em áreas rurais e nas regiões Norte e Nordeste. A maior parte dessa população vivia em locais remotos, onde a distribuição de energia era inviável ou muito cara. A partir dos anos 2000, o programa Luz para Todos, lançado em 2003 pelo governo federal brasileiro, foi fundamental para diminuir essa disparidade. O programa foi responsável por levar energia elétrica a mais de 15 milhões de pessoas, com investimentos em infraestrutura de redes elétricas em localidades remotas, muitas das quais jamais haviam sido atendidas.

Além disso, a Eletrobras e outras empresas de distribuição trabalharam em parceria com as prefeituras e governos estaduais para levar a eletrificação a comunidades isoladas. Nos anos 2010, também houve um significativo avanço tecnológico na coleta de dados, com o IBGE e outras agências implementando censos mais detalhados, permitindo uma mensuração mais precisa do acesso à eletricidade em áreas urbanas e rurais. Esse progresso foi crucial para que, em 2020, o Brasil alcançasse 98,6% de cobertura elétrica, destacando a universalização do serviço e refletindo a redução das desigualdades regionais e sociais ao longo dessas décadas.

Gráfico série temporal:

```{r}
#| label: série temporal 
#| warning: false 
#| echo: false  
 
ggplot(dados_eletric_BR, aes(x = year, y = EG.ELC.ACCS.ZS, fill = cor)) +
  geom_col() +
  scale_fill_identity() +
  labs(
    x = "Ano",
    y = "Access Eletricity",
    title = paste0(
      "Acesso à Eletricidade no ",
      "<span style='color:forestgreen;'>B</span>",
      "<span style='color:gold;'>r</span>",
      "<span style='color:dodgerblue;'>a</span>",
      "<span style='color:forestgreen;'>s</span>",
      "<span style='color:gold;'>i</span>",
      "<span style='color:dodgerblue;'>l</span>"
    )
  ) +
  theme_minimal() +
  theme(
    plot.title = element_markdown(hjust = 0.5, size = 16, face = "bold"),
    axis.title.x = element_text(size = 12),
    axis.title.y = element_text(size = 12),
    axis.text = element_text(size = 10)
  )


```
