---
title: "PRESENÇA 16/06"
format: html
editor: visual
---

```{r}
#| label: load-packages
#| include: false

library(WDI)
options(scipen = 999)
library(tidyverse)
library(gganimate)

#install.packages("rnaturalearth")
#install.packages("rnaturalearthdata")
#install.packages("gganimate")


library(rnaturalearth)
library(rnaturalearthdata)


#install.packages("sf")
library(sf)

library(gganimate)

# Acess-eletricity, 1990-2023
indicator <- c("Acess-eletricity" = 'EG.ELC.ACCS.ZS')
datWM7 <- WDI(indicator, country="all", start = 1990, end = 2023)

Data_info <- WDI_data

name_acess_eletricity <- as.data.frame(Data_info$series) %>%
  filter(indicator == "EG.ELC.ACCS.ZS") %>%
  select(name)

source_acess_eletricity <- as.data.frame(Data_info$series) %>%
  filter(indicator == "EG.ELC.ACCS.ZS") %>%
  select(sourceOrganization)


```

## Acesso à eletricidade

A variável *acesso à eletricidade* mede a proporção da população de um país, região ou território que possui disponibilidade de energia elétrica em suas residências, de forma contínua e confiável. Normalmente expressa em termos percentuais, essa métrica indica, por exemplo, que um país com 98% de acesso à eletricidade tem 98% de sua população vivendo em locais onde a energia está disponível para uso doméstico, comercial ou institucional. Trata-se de um dos indicadores fundamentais de desenvolvimento socioeconômico, dado o impacto direto da eletricidade sobre áreas essenciais como saúde, educação e qualidade de vida.

Este trabalho tem como objetivo analisar a evolução do acesso à eletricidade em dois países — Nigéria e Índia — considerando não apenas os dados estatísticos disponíveis, mas também os fatores socioeconômicos e estruturais que influenciam esse indicador.

**Gráfico do mapa mundial animado:**

```{r}
#| label: dados-em-painel
#| warning: false
#| echo: false

ne_countries(returnclass = "sf") %>%
  left_join(datWM7, c("iso_a2" = "iso2c")) %>%
  filter(iso_a2 != "ATA") %>% # remove Antarctica
  ggplot(aes(fill = `Acess-eletricity`)) +
  geom_sf() +
  scale_fill_gradient2(low = "red", mid = "yellow", high = "green", midpoint = 50,
                       labels = scales::percent_format(scale = 1))+
  theme(legend.position="bottom") +
  labs(
    title = paste0(name_acess_eletricity, " in {closest_state}"),
    fill = NULL,
    caption = paste0("Source:", source_acess_eletricity)) + 
  transition_states(year, transition_length = 3, state_length = 1)

```

## Nigéria

Texto.

## Índia

Texto.

## Conclusão

Texto.

## Referências

Referências.
